臺灣高等法院臺中分院刑事判決　　　　96年度上易字第1141號
上　訴　人　臺灣臺中地方法院檢察署檢察官
被　　　告　丁○○
上列上訴人因被告詐欺案件，不服臺灣臺中地方法院96年度易字
第177號，中華民國96年4月24日第一審判決（起訴案號：臺灣臺
中地方法院檢察署95年度偵字第17188、22790、28294、23885號
），提起上訴，復經同檢察署檢察官移送併案審理（95年度偵字
第26890號），本院判決如下：
    主  文
原判決撤銷。
丁○○連續幫助連續意圖為自己不法之所有，以詐術使人將本人
之物交付，處有期徒刑伍月，減為有期徒刑貳月又拾伍日，如易
科罰金，以銀元參佰元即新臺幣玖佰元折算壹日。
    事  實
一、丁○○可預見將金融機構存摺、印章、提款卡（含密碼）無
    故交予他人使用，將可能流為詐騙集團作為「人頭帳戶」使
    用之詐騙工具，使受騙之人因陷於錯誤而將金錢匯入該「人
    頭帳戶」內，及不法犯罪集團經常以人頭電話門號撥打電話
    向被害人施用詐術，使被害人將款項匯入其指定之人頭帳戶
    ，以掩飾其犯行，並藉此逃避檢警人員之追緝，並預見向其
    取得其所申辦行動電話門號之人，會以其電話門號及向他人
    取得之人頭帳戶詐欺被害人，使之將款項匯入人頭帳戶，並
    作為犯罪贓款匯進提出之用，嗣再提領一空，致使被害人及
    偵查機關無從追查，進而便利實施詐欺之財產犯罪。惟其因
    缺錢花用，仍不違其本意，不顧他人所可能遭害之危險，而
    基於幫助由不詳真實姓名成年男子等人所組成之詐欺集團實
    施詐欺取財之不確定概括犯意，自民國（下同）95年4 月間
    某日起至95年5 月間某日止，連續在臺灣土地銀行豐原分行
    門口、國泰世華商業銀行豐北分行門口、臺灣中小企業銀行
    豐原分行門口、臺中市○○路萬代福戲院樓下及臺中市○○
    路、東山路口之便利超商外，以新臺幣（下同）6 千元之代
    價，將其所有之臺灣土地銀行豐原分行帳戶（帳號：000000
    000000號）、國泰世華商業銀行豐北分行帳戶（帳號：0000
    00000000號）、臺灣中小企業銀行豐原分行帳戶（帳號：00
    000000000號）及豐原三民路郵局帳戶（局號：0000000號，
    帳號：0000000 號）之存摺、印章、金融卡及密碼，與行動
    電話門號0000000000號之SIM卡，交付真實姓名年籍不詳，
    自稱「謝先生」之成年男子，而容任他人藉以遂行詐欺取財
    犯罪，以此方式幫助該成年男子詐騙他人財物。該成年男子
    「謝先生」先後取得前開帳戶之存摺、印章、金融卡（含密
    碼）後，與所屬之詐騙集團成員，即共同基於意圖為自己不
    法所有之概括犯意聯絡，為下列行為：(1)於95年5月16日12
    時許，撥打電話給乙○○，佯稱為乙○○之友人，因急需用
    錢，請其匯款云云，使乙○○陷於錯誤，遂先於95年5 月16
    日中午，在臺灣土地銀行中崙分行匯款5萬元至丁○○上開
    臺灣土地銀行豐原分行帳戶內，又於同年5月17日，在國泰
    世華銀行匯款2萬元至丁○○上開國泰世華銀行豐北分行之
    帳戶內，而受有財產上之損害。(2)於95年5月18日，撥打電
    話給丙○○，佯稱為丙○○之侄女，急需週轉2萬元，隔日
    即會歸還，請其匯款云云，使丙○○陷於錯誤，遂於95年5
    月18日18時4分許，在南投縣埔里鎮北平郵局匯款2萬元至丁○○上開臺灣中小企業銀行豐原分行之帳戶內，而受有財產
    上之損害。(3)於95年5月24日9時40分許，以丁○○提供之行
    動電話號碼0000000000號撥打電話給庚○○，向其佯稱為中
    華電信人員，因庚○○有申辦號碼為0000000000號之行動電
    話，欠費2萬6,750元云云，經庚○○表示並未辦該電話，該
    詐欺集團成員佯稱要庚○○向警政署電信警察隊報案取得報
    案三聯單即可不用付費，庚○○即依該詐欺集團成員提供之
    電話號碼聯絡後，該詐欺集團成員繼向庚○○佯稱被告涉嫌
    洗錢，若不是嫌疑犯，請其協助澄清，並前往土地銀行蘇澳
    分行申辦網路銀行，且給庚○○一帳戶號碼填寫在網路銀行
    約定書之轉入帳戶欄，及以00000000為網路密碼，以利追查
    云云，使庚○○陷於錯誤，依指示申辦網路銀行帳戶後，其
    於臺灣土地銀行蘇澳分行之存款101萬元隨即被轉入該詐欺
    集團使用之田楊正高雄銀行三民分行帳戶內（田楊正另經臺
    灣高雄地方法院檢察署檢察官為不起訴處分），而受有財產
    上之損害。(4)於95年5月23日下午起至95年5月30日中午止，
    連續多次撥打電話給甲○○，佯稱為拉斯維加斯具拉集團行
    銷部人員，告知甲○○中獎，需先匯款云云，使甲○○陷於
    錯誤，而依詐欺集團成員之指示，先後於95年6月1日12時9
    分許、同年6月2日12時12分許，匯款7萬元、12萬1,400元，
    至丁○○上開豐原三民路郵局之帳戶內，而受有財產上之損
    害。(5)於95年6月14日前某日，在不詳地點，將其所開設之
    合作金庫商業銀行豐原分行帳戶0000000000000號之存摺、
    金融卡、密碼及印章，交予年籍不詳之人，容任他人作為詐
    欺取財之工具。該姓名、年籍不詳之人取得上開帳戶資料後
    ，即意圖為自己不法之所有且基於詐欺之概括犯意，於同年
    6月14日15時許，自稱地方法院人員，打電話至豐原市○○
    路132號予戊○○，佯稱查證詐欺案件，致戊○○陷於錯誤
    ，於同月20日匯款14,017元至上開帳戶中，而受有財產上之
    損害。嗣乙○○、丙○○、庚○○、甲○○、戊○○均發現
    受騙而報警，始循線查知上情。
二、案經臺中縣警察局豐原分局報告臺灣臺中地方法院檢察署檢
    察官偵查起訴，及甲○○訴由該局報告同署檢察官移送併案
    ，及臺灣高雄地方法院檢察署檢察官呈請臺灣高等法院檢察
    署檢察官核轉臺灣臺中地方法院檢察署檢察官移送併案審理
    。
    理  由
一、按被告以外之人（包括證人、鑑定人、告訴人、被害人及共
    同被告等）於審判外之陳述雖不符刑事訴訟法第159條之1至
    之4等四條之規定，而經當事人於審判程序同意作為證據，
    法院審酌該言詞陳述或書面陳述作成時之情況，認為適當者
    ，亦得為證據；當事人、代理人或辯護人於法院調查證據時
    ，知有刑事訴訟法第159條第1項不得為證據之情形，而未於
    言詞辯論終結前聲明異議者，視為有前項之同意，同法第
    159條之5定有明文。本件證人甲○○、戊○○均曾於警詢為
    陳述，其性質雖屬傳聞證據，惟其等未再於法院審理中為陳
    述，且查無符合同法第159條之1至之4等前四條之情形，其
    等所為之上開警詢筆錄內容，業經法院審理時予以提示並告
    以要旨，且各經檢察官及被告等人表示意見。當事人已知上
    述筆錄乃傳聞證據，且均未於言詞辯論終結前對該等筆錄內
    容異議，依上開規定，是證人等於警詢中之證言已擬制同意
    其有證據能力，本院審酌上開筆錄作成時無不當取供之情形
    ，認為以之作為本案之證據亦屬適當，是證人等於警詢之證
    言自具有證據能力。
二、訊據被告對於前揭犯罪事實坦白承認，經查：(一)、被告自白
    與被害人即證人甲○○、戊○○分別於警詢時，及證人乙○○、丙○○、庚○○於原審證述情節相符合。此外，並有國
    泰世華商業銀行豐北分行95年6月1日95國世豐北字第0025號
    函附之開戶基本資料影本1份、臺灣土地銀行豐原分行95年5
    月29日豐存字第0950100481號函附之開戶基本資料影本1份
    、臺灣中小企業銀行豐原分行95年6月26日豐原字第4609500
    22 8號函附之開戶資料影本及往來明細各1份、臺灣土地銀
    行網路銀行約定書影本1件、中華郵政股份有限公司豐原郵
    局95年7月19日營字第0950202200號函附之開戶基本資料影
    本及交易明細資料各1份、田揚正高雄銀行三民分行開戶基
    本資料影本及交易明細各1份、合作金庫商業銀行豐原分行
    96年2月14日合金豐存字第0950007044號函附之交易明細資
    料1份、內政部警政署反詐騙案件紀錄表1份、詐騙電話斷話
    簡便格式表影本2份、中華電信股份有限公司臺灣北區電信
    分公司臺北南區營業處95年7月25日南人密字第043號函1份
    、被害人乙○○遭詐騙而匯款前開金錢之國泰世華商業銀行
    存款存根影本1紙、臺灣土地銀行存摺類存款憑條影本1紙、
    被害人丙○○遭詐騙而轉帳存入前開金錢之自動櫃員機交易
    明細表影本1件、被害人甲○○遭詐騙而匯款上述金錢之郵
    政國內匯款執據影本2件、通聯調閱查詢單1份附卷可證。(二)
    、按刑法上之故意，分為直接故意（確定故意）與間接故意
　　（不確定故意），行為人對於構成犯罪之事實，明知並有意
  　使其發生者，為直接故意；行為人對於構成犯罪之事實，預
    見其發生而其發生並不違背其本意者，為間接故意。且幫助
    犯之成立，以行為人主觀上認識被幫助者正欲從事犯罪或係
    正在從事犯罪，且該犯罪有既遂之可能，而其行為足以幫助
    他人實現構成要件者，即具有幫助故意，並不以行為人確知
    被幫助者係犯何罪名為必要。次按自政府開放電信業申請設
    立後，電信業者大量增加，使一般人申請電話門號極為容易
    且便利，是除非該電話門號使用人欲將門號充作犯罪之用，
    否則一般充作正常使用之電話門號，並無向他人購買之必要
    ；又金融機構存摺、印章及金融卡僅係供使用人作為存款、
    提款、匯款或轉帳之工具，本身並無經濟或交易之價值。且
    一般人在正常情況下，均得自行向金融機構申請開立存款帳
    戶而領取存摺及提款卡使用，並無特定身分之限制。苟非意
    在將該金融機構存款帳戶作為犯罪之不法目的或掩飾真實身
    分，實無蒐集他人銀行存摺、印章或金融卡之必要，此乃一
    般人皆知之常識。況近來新聞媒體，對於不肖犯罪集團常大
    量收購人頭帳戶及電話門號後，再持以供作犯罪使用，藉此
    逃避檢警查緝之情事，亦多所報導；被告係有正常智力之人
    ，對他人支付代價取得其門號及金融帳戶，係用於不法之目
    的，自應有所認識，蓋如非供作犯罪或其他不法目的，應無
    隱匿自己名義而向他人取得電話門號及金融帳戶使用之必要
    。乃被告竟提供其前開電話門號及金融帳戶予「謝先生」，
    其對於上開電話門號及金融帳戶將可能遭人做為詐欺取財犯
    行使用之情形，應有所之認知，且可預見其發生。況且被害
    人乙○○、丙○○、庚○○、甲○○、戊○○均係接獲電話
    始遭詐騙，衡情此類詐騙電話不可能僅對少數被害人發送，
    且該犯罪集團分工精細，各成員分別扮演科長等角色，致被
    害人被騙而匯款，以此詐欺方法獲取鉅額犯罪所得之情狀觀
    之，本件詐欺集團成員，顯均係共同以意圖為自己不法之所
    有，以詐術使人將本人之物交付無疑，彼等從事詐財之不法
    行為，應成立刑法第339條第1項之詐欺取財罪。又本案被害
    人庚○○雖到庭證稱與其通話之詐欺集團成員其中一人之聲
    音與被告相似云云；然查本案被害人乙○○、丙○○、庚○○、甲○○、戊○○均僅係透過電話而遭施用詐術者詐騙，
    均未直接與施用詐術者見面，亦未曾見過被告本人，而被害
    人庚○○亦自承無法百分之確認被告確係與其通話之詐欺集
    團成員，故本案並無積極證據證明被告係自己以電話向乙○○、丙○○、庚○○、甲○○、戊○○施用詐術之人，或係
    與以電話向乙○○、丙○○、庚○○、甲○○、戊○○施用
    詐術者，共同基於詐欺取財之犯意聯絡，亦無積極證據證明
    被告有參與前開詐欺取財構成要件之行為。被告既僅係以幫
    助之意思，參與詐欺取財罪構成要件以外之行為，自僅成立
    詐欺取財罪之幫助犯，並非共同正犯。是本案足認被告自白
    確與事實相符，事證明確，被告前揭犯行，至堪認定。
三、按被告行為後，刑法及刑法施行法業於94年2月2日經總統修
    正公布，並於95年7月1日施行（下稱新刑法，修正前刑法下
    稱舊刑法），參酌最高法院95年5月23日刑事庭第8次會議決
    議，新刑法第2條第1項之規定，係規範行為後法律變更所生
    新舊法律比較適用之準據法，於新刑法施行後，應適用新刑
    法第2條第1項之規定，為「從舊從輕」之比較。另於比較時
    應就罪刑有關之共犯、未遂犯、想像競合犯、牽連犯、連續
    犯、結合犯，以及累犯加重、自首減輕暨其他法定加減原因
    （如身分加減）與加減比例等一切情形，本於統一性及整體
    性原則，綜其全部罪刑之結果而為比較。本案涉及法律變更
    之部分經附表所示比較新舊刑法之規定，以舊刑法有利於被
    告，依新刑法第2條第1項前段規定，自應適用最有利於被告
    之舊刑法。
四、本件向被告收取上開帳戶之存摺等資料及電話號碼之姓名、
    年籍不詳之成年人「謝先生」，核其所為，係犯刑法第339
    條第1項之詐欺取財罪。另按刑法上之幫助犯，係指以幫助
    之意思，對於正犯資以助力，而未參與實施犯罪之行為者而
    言（最高法院49年臺上字第77號判例意旨參照）。查被告既
    預見將電話門號及金融帳戶交予他人，可能供為詐欺犯罪被
    害人之用，竟提供其門號及金融帳戶予他人供詐欺取財之用
    ，雖並未參與詐欺取財之行為，然其顯係以幫助之意思，參
    與詐欺取財構成要件以外之行為，為幫助犯，而詐欺集團成
    員等人嗣後即利用其所交付之門號，實施詐欺取財犯罪，又
    不違被告本意，故核被告所為，係犯刑法第339條第1項之幫
    助詐欺取財罪，並依刑法第30條第2項之規定，按詐欺取財
    罪正犯之刑減輕之（被告犯罪後，刑法有關刑法第30條幫助
    犯規定，已由「幫助他人犯罪者，為從犯。雖他人不知幫助
    之情者，亦同。」、「從犯之處罰，得按正犯之刑減輕之。
    」修正為「幫助他人實行犯罪行為者，為幫助犯。雖他人不
    知幫助之情者，亦同。」、「幫助犯之處罰，得按正犯之刑
    減輕之。」，但此修正，並不影響「幫助犯無獨立性，必以
    正犯有犯罪行為之存在，始能成立」嚴格從屬形式見解之繼
    續援用，並不涉及罪刑實質內容之變更，而無庸依刑法第2
    第1項為新舊法之比較適用，應逕適用裁判時之新法，此有
    最高法院95年第21次刑事庭會議決議可參）。至上揭詐欺集
    團成員等人，為前開詐欺取財犯行，有犯意聯絡及行為分擔
    ，固均為共同正犯，惟幫助犯係從犯，從屬正犯而成立，刑
    法上既無「共同幫助」之情，當亦無「幫助共同」之可言（
    司法院70廳刑一字第1104號函亦同此見解）。又被告先後交
　　付金融機構帳戶及電話門號，其所犯之數次幫助連續詐欺取
  　財犯行，時間緊接，犯罪構成要件相同，顯係基於概括犯意
    為之，應依修正前刑法第56條連續犯之規定論以一罪，並加
    重其刑，且先加重後減輕之。被告於事實一之(5)之幫助詐欺
    犯行，雖未據起訴，但與起訴論罪部分有連續犯裁判上一罪
    關係，為起訴效力及，復經檢察官移送併辦，本院自得併予
    審判。
五、原判決認被告罪證明確而予科刑，固非無見，惟查：(1)被告
    幫助詐欺金額達1百餘萬，雖與被害人乙○○、丙○○、庚○○部分達成民事和解，惟僅按月給付小額賠償，尚未全數
    清償，又被害人呂進源、戊○○部分尚未達成和解，原審併
    予宣告緩刑，尚有未洽；(2)又被告除起訴之幫助詐欺之犯行
    事實外，另犯如事實欄一之(5)所述之幫助詐欺犯行，有連續
    犯裁判上一罪關係，應為起訴效力所及，原審未及合併審判
    ，即有未當；(3)又中華民國96年罪犯減刑條例業已於民國96
    年7月4日公布，於96年7月16日施行，被告有該條例減刑之
    適用，原判決未及審酌，亦有未合。檢察官提起上訴指摘原
    審有(1)(2)之不當，為有理由。原判決既有上揭可議之處，自
    應由本院將原判決撤銷改判。爰審酌被告並無刑事前案紀錄
    ，堪認其犯案前品行尚佳，然被告提供帳戶及行動電話供施
    以詐騙之詐騙集團使用，所為已影響社會安定，困擾人與人
    之間之互信，增加被害人尋求救濟之困難，並使犯罪之追查
    趨於複雜，及其犯罪之動機、目的、手段、生活狀況、智識
    程度，前開被害人之受騙金額，且被告犯罪尚能坦承不諱，
    並已與部分被害人乙○○、丙○○、庚○○和解（有和解筆
    錄3件附卷可按），顯有悔意等一切情狀，量處如主文第2項
    所示之刑罰，又依中華民國96年罪犯罪減刑條例第2條第1項
    第3款、第7條之規定，減其刑期2分之1，並諭知易科罰金之
    折算標準。
據上論斷，應依刑事訴訟法第369條第1項前段、第364條、第299
條第1項前段，刑法第2條第1項前段、第56條（修正前）、第339
條第1項、第30條第1項前段、第2項、、第41條第1項前段（修正
前），罰金罰鍰提高標準條例第1條前段、第2條（刪除前），中
華民國96年罪犯減刑條例第2條第1項第3款、第7條、第9條，判
決如主文。
本案經檢察官己○○到庭執行職務。
中　　華　　民　　國　　96　　年　　8 　　月　　29　　日
            刑事第七庭    審判長法　官  林  榮  龍
                                法　官  鄭  永  玉
                                法　官  江  錫  麟
上列正本證明與原本無異。
不得上訴。
                                書記官  劉  建  智
中　　華　　民　　國　　96　　年　　8 　　月　　29　　日
附表：
┌─────┬────────┬────────┬───────┐
│比較法條  │舊刑法於本案適用│新刑法於本案適用│依從舊從輕原則│
│          │之法律效果      │之法律效果      │比較結果      │
├─────┼────────┼────────┼───────┤
│刑法第56條│應適用連續犯規定│刪除連續犯規定，│適用舊刑法較有│
│       　 │，加重本刑至2分 │連續犯之數個犯罪│利於被告      │
│          │之1             │行為，依新法應數│              │
│        　│                │罪併罰          │              │
├─────┼────────┼────────┼───────┤
│刑法第41條│依修正前罰金罰鍰│依惟95年7月1日施│比較修正前後之│
│第1項前段 │提高標準條例第2 │行之刑法第41條第│易科罰金折算標│
│          │條前（現已刪除）│1項前之規定：「 │準，以95年7 月│
│          │規定，就其原定數│犯最重本刑為5年 │1日修正公施行 │
│          │額提高為100倍算 │以下有期徒刑之罪│前之規定，較有│
│          │一日，則本件受刑│，而受6個月以下 │利於被告。    │
│          │人行為時之易科罰│有期徒或拘役之宣│              │
│          │金折算標準，應以│告者，得以新臺幣│              │
│          │銀元300元折算1日│1000元、2000元或│              │
│          │，經折算為新臺幣│3000元折算1日， │              │
│          │後，應以新臺幣  │易科罰。」      │              │
│          │900元折算為1日。│                │              │
├─────┴────────┴────────┴───────┤
│綜合比較結果：以適用舊刑法較有利於被告，故本案應一體適用舊刑法│
│。                                                            │
└───────────────────────────────┘
附錄本案論罪科刑法條：
刑法第339條：
　意圖為自己或第三人不法之所有，以詐術使人將本人或第三人
  之物交付者，處5年以下有期徒刑、拘役或科或併科1千元以下
  罰金。
　以前項方法得財產上不法之利益或使第三人得之者，亦同。
　前二項之未遂犯罰之。
